臺灣臺南地方法院刑事判決　　　　　　100年度簡上字第136號
上　訴　人
即　被　告　湯士賢
選任辯護人　蔡東泉律師
上列上訴人因詐欺案件，不服本院100年度簡字第589號中華民國
100年4月29日所為之第一審判決（檢察官聲請簡易判決處刑案號
：台灣高雄地方法院檢察署97年度偵字第20410號及移送併辦案
號台灣板橋地方法院檢察署97年度偵字第32656號），提起上訴
，本院管轄之第二審合議庭自為第一審判決如下：
    主  文
原判決撤銷。
湯士賢無罪。
    理  由
一、本件聲請簡易判決處刑意旨略以：被告湯士賢能預見任意將
    所有之行動電話門號交付予他人，足供他人用為詐欺等犯罪
    之用，詎以前開結果之發生亦不違其本意，於民國95年10月
    11日某時，至臺南市某遠傳電信門市，申辦遠傳電信000000
    0000號行動電話門號後，交予其乾爹黃照印，黃照印再將上
    開門號交付予詐騙集團成員。嗣該詐騙集團成員於95年11月
    23日10時許，以上開0000000000號電話，連絡翁來受，向其
    誆稱積欠電話費及其夫台新商業銀行帳戶疑似提供他人洗錢
    之用，致翁來受陷於錯誤，臨櫃匯款新臺幣（下同）64萬元
    至沈玉戈（另案由臺灣臺中地方法院檢察署檢察官以該署98
    年度偵緝字第1078號、98年度偵緝字第1079號為不起訴處分
    ）於合作金庫銀行所申辦帳號：0000000000000 號帳戶內。
    嗣經翁來受報警處理後，始循線查獲上情，因認被告涉犯刑
    法第30條、第339條第1項幫助詐欺取財罪嫌等語。
二、公訴人認被告湯士賢涉有幫助詐欺罪嫌，係以被害人翁來受
    於警詢之證述、卷附門號0000000000行動電話申請資料、合
    作金庫銀行交易明細表、存款憑條各1 份、內政部警政署反
    詐騙案件紀錄表等為論據。惟訊之被告湯士賢固供承上開門
    號0000000000門號行動電話門號係其本人所申請，然堅決否
    認涉有幫助詐欺之犯行，辯稱：伊因在外流浪，無親可依，
    認黃照印為乾爹，黃照印讓伊寄籍、居住得以申辦低收入戶
    補助，生活上給予幫忙，黃照印說他門號無法使用，才陪同
    前往申請辦理，並於台南市南區區公所將申辦之門號SIM 卡
    借給他使用，並沒有收取任何代價，警詢中伊所述黃照印給
    他紅包六百元，是伊認黃照印為乾爹時，黃照印給的，與本
    件並無因果關係，且伊根本沒有預見黃照印會拿去供作財產
    犯罪用途，並無幫助之故意等語。
三、按犯罪事實應依證據認定之，無證據不得認定犯罪事實；不
    能證明被告犯罪者，應諭知無罪之判決，刑事訴訟法第154
    條第2 項及第301 條第1 項前段分別定有明文。次按認定不
    利於被告之事實，須依積極證據，茍積極證據不足為不利於
    被告事實之認定時，即應為有利於被告事實之認定，更不必
    有何有利之證據；又被告否認犯罪事實所持之辯解，縱屬不
    能成立，仍非有積極證據足以證明其犯罪行為，不能遽為有
    罪之認定（最高法院30年上字第816 號判例、30年上字第18
    31號判例參照）。復按刑事訴訟法第161 條第1 項亦規定，
    檢察官就被告犯罪事實，應負舉證責任，並指出證明之方法
    ，是檢察官對於起訴之犯罪事實，應負提出證據及說服之實
    質舉證責任，倘其所提出之證據，不足為被告有罪之積極證
    明，或其指出證明之方法，無從說服法院以形成被告有罪之
    心證，基於無罪推定之原則，自應為被告無罪判決之諭知，
    最高法院92年台上字第128 號判例意旨亦揭櫫甚詳。經查，
  (一)被告湯士賢於95年10月11日向遠傳電信股份有限公司臺南大
    同店申辦0000000000號行動電話，嗣交付黃照印，後有自稱
    「國際刑事科楊姓科長」之詐騙集團成員於95年11月23日10
    時許，以電話連絡翁來受，向其誆稱積欠電話費及其夫吳復
    於台新商業銀行帳戶疑似提供他人洗錢之用等語，致翁來受
    因而受騙，臨櫃匯款64萬元至沈玉戈合作金庫銀行所申辦帳
    號：0000000000000 號帳戶內，業據證人即被害人翁來受於
    警詢證述綦詳（見台灣板橋地方法院檢察署97年度偵字第32
    656 號卷第10、11頁），並有遠傳電信門號申請資料（同上
    偵查卷第30頁）合作金庫銀行分戶交易明細表、存款憑條各
    1 份附卷可參（同上偵查卷第16頁、17頁），是被害人翁來
    受所述遭詐欺取財之情節，自堪信實。
  (二)惟被害人翁來受於警詢時證稱：「95年11月23日上午10時左
    右，接獲一名自稱國際刑事科楊科長之男子來電告知我有一
    電話門號於北縣三重市申請，積欠電話費一萬餘元，且我先
    生吳復在三重台新銀行亦有帳戶，疑似提供洗錢之用，要我
    將名下所有帳戶餘額匯款至合作金庫銀行，以防止遭凍結，
    我一時情急不查，便將所有存款依指示匯入對方所指定之帳
    戶，直到我先生返家後，我將情形告知才知道自己受騙。」
    、「（該楊姓男子如何與你聯繫？有無留下聯絡方法？）該
    楊姓男子都是主動與我聯繫，但亦有留下聯絡電話00000000
    00及另一自稱沈玉戈男子之電話0000000000」（同上偵查卷
    第10、11頁），而指證上開0000000000號門號係詐騙者所使
    用之行動電話。然觀之告訴人翁來受上開警詢陳述內容，其
    並未提及該詐欺集團業已實際利用被告申辦之0000000000號
    行動電話門號作為撥打電話予被害人以遂行詐欺取財犯罪之
    工具，卷內亦無該0000000000號門號於96年7 月間之雙向通
    聯紀錄以佐證詐騙者確有使用該0000000000號之行動電話門
    號詐騙被害人翁來受，足認「國際刑事科楊姓科長」所屬詐
    欺集團雖有留下被告申辦之上開門號，但被害人遭詐騙而匯
    款之前，並未以0000000000號行動電話與被害人聯繫，是被
    告申辦之系爭行動電話，對於本件被害人翁來受遭詐諞之行
    為是否曾提供任何實質之有效幫助行為，而該當於幫助犯之
    客觀構成要件，即有疑義。
  (三)又按有關詐騙集團之詐騙手法經政府大力宣導及媒體大幅報
    導後，社會大眾固均應知曉行動電話門號不得任意交予他人
    ，否則當有幫助詐欺取財之虞，惟此當係指無正當理由，或
    有違常情，而交予不認識之人而言，若基於人情世故或親友
    之請託或因情誼及信任，而將行動電話門號提供於該等親友
    使用，於主觀上能否即認有幫助詐欺取財之預見而具有幫助
    詐欺取財之不確定故意，實非無疑；況按一般人對於社會事
    物之警覺性或風險評估，常因人而異，且與受教程度、從事
    之職業、心智是否成熟，並無必然之關連，此觀諸詐騙集團
    之詐騙手法經政府大力宣導及媒體大幅報導後，仍有高級知
    識分子受騙之情形，即可明瞭，自不得一概認定此等出借行
    動電話門號者之主觀上均有幫助詐欺之不確定故意。查本案
    被告湯士賢於法院審理時供述：伊認黃照印為乾爸，曾寄居
    並將戶籍遷至黃照印家，黃照印曾犯酒駕公共危險案件，是
    伊跟他人借款五萬元辦理具保（見台灣高雄地方法院98年度
    簡上字第1189號卷第206 頁反面、本院卷第69頁）。而黃照
    印於96年間確因違反公共危險、過失傷害案件經被告湯士賢
    辦理具保等情，有台灣高等法院被告前案紀錄表附卷可參（
    見高雄地院簡上卷第225 頁反面）；另被告96年8 月28日曾
    將戶籍遷至黃照印改制前高雄縣茄萣鄉○○路○段18巷21號
    住處，亦有遷徙記錄資料查詢結果附卷可參（見高雄地院98
    年度簡上字第1189號卷第233 頁），合上情觀之，堪認被告
    湯士賢與黃照印間確有類似家人之密切情誼。從而，被告湯
    士賢因黃照印稱無法辦理門號，而依其請託辦理門號，供黃
    照印使用，難認有違常情。且被告將行動電話門號借予類似
    長輩之黃照印使用，基於信任，對黃照印會將其作為不法使
    用，應非其所得預期，則被告辯稱：不知黃照印會將門號提
    供詐騙集團使用等語，即非不可採。至於黃照印實際將上開
    門號如何轉交他人使用，公訴人未舉證證明被告知悉，因此
    ，不能以黃照印觸犯詐欺或幫助詐欺罪嫌，即認被告亦有罪
    責。
四、綜上，本件被告申辦之0000000000號門號，就「國際刑事科
    楊姓科長」所屬詐騙集團成員施用詐術騙取金錢之過程或結
    果，是否產生任何直接之影響，既有疑義，且依卷內之證據
    並無從證明被告湯士賢辯稱：無將其個人申請取得之門號提
    供他人犯罪使用之故意乙節，非不可採。公訴人所提證據尚
    不足為被告有罪之積極證明，猶有合理之懷疑，尚未達有罪
    之確信，即難逕對被告為不利之認定。此外，復查無其他積
    極確切之證據足以證明被告確有如公訴人所述之幫助詐欺取
    財犯行，揆諸前揭法條及判例意旨，其犯罪尚屬不能證明，
    依法應諭知無罪，應為無罪諭知之判決。
五、末按地方法院對被告為簡易判決處刑後，經提起上訴，地方
    法院合議庭認應為無罪判決之諭知者，依刑事訴訟法第455
    條之1 第3 項準用同法第369 條第2 項之規定意旨，應由該
    地方法院合議庭撤銷簡易庭之判決，改依第一審通常程序審
    判（最高法院著有91年度臺非字第21號判決意旨參照）。本
    案既不能證明被告犯罪，原審遽為被告有罪之判決，尚有違
    誤，被告上訴意旨否認犯罪，為有理由，應由本院合議庭撤
    銷原判決，另依第一審通常程序為無罪判決之諭知。
據上論斷，應依刑事訴訟法第455 條之1 第1 項、第3 項、第45
2 條、第369 條第1 項前段、第364 條、第301 條第1 項，判決
如主文。
本案經檢察官楊書琴到庭執行職務。
中    華    民    國   100    年    11    月    10    日
                  刑事第九庭    審判長法  官  鍾邦久
                                      法  官  包梅真
                                      法  官  黃堯讚
以上正本證明與原本無異。
如不服本判決應於收受本判後10日內向本院提出上訴書狀，並應
敘述具體理由。其未敘述上訴理由者，應於上訴期間屆滿後20日
內向本院補提理由書狀（均須按他造當事人之人數附繕本）「切
勿逕送上級法院」。
                                      書記官  許雅華
中    華    民    國   100    年    11    月    11    日